臺灣高等法院高雄分院民事判決
                                     110年度上易字第11號
上  訴  人  林庭偉  
訴訟代理人  許兆濂律師
被 上訴 人  饒國宣  
上列當事人間請求返還合夥股金等事件，上訴人對於中華民國10
9年11月30日臺灣高雄地方法院108年度訴字第702號第一審判決
提起上訴，本院於民國110年11月24日言詞辯論終結，判決如下
：
    主      文
上訴駁回。
第二審訴訟費用由上訴人負擔。
    事實及理由
一、被上訴人起訴主張：伊於民國104年10月26日與上訴人簽立
    合資契約（下稱系爭合資契約），雙方約定共同出資經營「
    綠光水畔南屏三館」（址設高雄市○○區○○路000巷0號，下稱
    南屏三館），契約存續期間自105年1月1日起至111年12月31
    日止，兩造各應出資新臺幣（下同）70萬元、各增資15萬元
    ，共集資170 萬元，俟南屏三館開始營運後，伊可分得淨利
    25% ，應每季結算1 次，並在當季季底之前，分配上一季利
    潤，上訴人則應於每季第1 個10日將獲利報表寄至伊電郵信
    箱，對帳無誤後於每月25日依股份比例撥款發放（含每月攤
    提折舊金11,805元及被上訴人可分得之淨利25% ）。伊已於
    104年10月20日、105年1月30日依序匯款70萬元、15萬元，
    合計85萬元予上訴人，履行系爭合資契約之出資義務。詎上
    訴人於南屏三館開始營運後，未依約撥付應發給伊折舊金及
    淨利，迭經催告均無結果，伊乃於107年3月27日寄發存證信
    函，限期上訴人於文到3日內付款，上訴人仍置之不理，而
    有債務不履行情事，爰先位以109年2月17日準備書狀繕本送
    達上訴人，而為解除系爭合資契約之意思表示，依民法第25
    9條規定，請求上訴人返還伊出資85萬元。如經審理認為伊
    解約為不合法，備位主張上訴人就已屆清償期之折舊金，依
    系爭合資契約第5條約定負有給付義務，另依系爭合資契約
    第6條第2項約定，伊於契約滿3年後，亦得退夥，上訴人則
    應分36期返還伊投入之剩餘本金，計自105年1月25日起至10
    9年1月25日止，上訴人已積欠折舊金578,445元，並就餘欠
    折舊金271,555元，分36期按月於每月10日給付伊折舊金7,5
    43 元。為此爰依民法第254條、第259 條及債務不履行之法
    律關係及系爭合資契約第5條、第6條之約定，提起本訴。聲
    明：㈠先位聲明：⒈上訴人應給付被上訴人85萬元，及自解約
    翌日即109年2月18日起至清償日止，按年息5%計算之利息；
    ⒉願供擔保，請准宣告假執行。㈡備位聲明：⒈上訴人應給付
    被上訴人578,445元，及自109年2月起分36期，按月於每月1
    0日給付被上訴人7,543元；⒉願供擔保，請准宣告假執行。
二、上訴人則以：兩造雖有系爭合資契約存在，惟南屏三館係以
    經營日租旅店為業，自105年10月開始營運時起至107年9月
    止，均持續處於虧損狀態中，且自107年6月29日起因遭被上
    訴人假扣押如附表所示設備（下稱系爭設備），而處於不能
    營運狀態，復於108 年9 月間遭主管機關斷水斷電，已無可
    能繼續營運，遑論有盈餘淨利可資分配，上訴人既無違約情
    事，被上訴人解約即不合法，更何況兩造出資均已全數投入
    南屏三館整修工程，縱經被上訴人解除契約，亦無從回復原
    狀。再者，系爭合資契約係將出資人之所有出資均轉化為經
    營南屏三館所需之設備及費用等實體財產，再予以折舊攤提
    ，即該契約系爭合資契約第5條約定係以「有盈餘」作為攤
    提折舊金之前提，倘無盈餘，則攤提折舊金之條件不成就，
    上訴人自不負給付義務。至於系爭合資契約第6條第2項亦以
    被上訴人當初投入之本金仍有剩餘為前提，然而被上訴人出
    資已因南屏三館長期虧損而耗盡，再無剩餘本金，上訴人自
    毋庸返還等語置辯。並聲明：被上訴人之訴駁回。
三、原審判決被上訴人備位聲明勝訴，上訴人不服提起上訴，聲
    明：㈠原判決廢棄；㈡被上訴人於第一審之訴及假執行之聲
    請均駁回。被上訴人則聲明：上訴駁回（被上訴人原審敗訴
    部分，未據上訴而告確定，爰不再贅述）。
四、兩造不爭執事項：
  ㈠兩造於104年10月26日訂定系爭合資契約，共同出資經營南 
    屏三館，被上訴人業於104年10月20日給付出資款70萬元， 
     於105年1 30日增資15萬元，合計出資85萬元。又爭合資契
    約第3條、第6條第2項約定，該契約存續期間自105年1月1日
    起至111年12月31日止（共6年），被上訴人於契約存續滿3
    年後，得提前終止之，並由上訴人分36期償還被上訴人當初
    投入之剩餘本金。上訴人為系爭合資契約之管理者及負責人
    。
  ㈡南屏三館自105年10月開始營運，於108年8月1日遭主管機關
　  斷水斷電，而停止營運。
  ㈢南屏三館營運期間因無法獲主管機關發給旅館業合法登記，
    遂以綠光水畔休閒有限公司（下稱綠光水畔公司）名義對外
    營業、開立發票，並委託王聰敏即成偉記帳及報稅代理人事
    務所報稅。
  ㈣南屏三館營運期間之資金周轉帳戶計有：⒈綠光水畔公司設
    於第一銀行博愛分行，帳號00000000000 帳戶；⒉林孟瑜（ 
    按：即上訴人之胞妹）設於第一銀行博愛分行，帳號000000
    00000 帳戶；⒊陳惠芳（按：即上訴人之母）設於第一銀行
    岡山分行，帳號00000000000 帳戶。
  ㈤被上訴人以107年3月27日存證信函催告上訴人於文到3日內履
    行系爭合資契約第5 條約定之折舊金攤提義務，並自107年4
    月25日起，按月給付同條約定之淨利分配（分紅）義務，該
    信函於107 年3 月28日送達上訴人，惟上訴人迄未清償分文
    。另每月折舊攤提金額為11,805元（見本院卷第43頁）。
  ㈥南屏三館之資產包括建置南屏三館所需裝潢工程款及相關費
    用、設備在內，其中系爭設備經被上訴人前以臺灣橋頭地方
    法院107年度司執全字第145號假扣押強制執行事件（下稱系
    爭執行事件），於107年6月25日、107年6月29日及107年8 
    月14日執行在案，其中於107年8月14日扣押所得之設備係由
    上訴人保管，其餘則交由被上訴人保管。系爭執行事件之執
    行程序嗣經上訴人提存34萬元為被上訴人供擔保後撤銷。
  ㈦被上訴人於原審以109年2月17日準備狀繕本送達上訴人，而
    為解除系爭合資契約及退夥之通知，上訴人已於109年2月18
    日收受送達。
五、本件爭點：
  ㈠系爭合資契約關於發放折舊金之約定，是否附有「南屏三館
    營運有盈餘」之停止條件？上訴人在契約存續期間，應否履
    行發放折舊金及淨利之義務？
  ㈡上訴人是否負有依系爭合資契約第6條第2項約定，給付被上
　  訴人折舊金之義務？金額若干？
六、本院之判斷：
  ㈠系爭合資契約關於發放「折舊金」之約定，是否附有「南屏
    三館營運有盈餘」之停止條件？上訴人在契約存續期間，應
    否履行發放折舊金及淨利之義務？
  ⒈按解釋契約，應於文義上及論理上詳為推求，以探求當事人
    立約時之真意，並通觀契約全文，斟酌訂立契約當時及過去
    之事實、交易上之習慣等其他一切證據資料，本於經驗法則
    及誠信原則，從該意思表示所根基之原因事實、主要目的、
    經濟價值、社會客觀認知及當事人所欲表示之法律效果，作
    全盤之觀察，以為判斷之基礎。倘契約約定明確，其內容又
    無違反公序良俗、強制規定，或顯然違反誠信原則之情形，
    當事人即應受契約約定之拘束。
  ⒉被上訴人主張上訴人依系爭合資契約第5條約定，應自南屏三
    館開始營運時起，按月發放折舊金，上訴人卻未發放分文，
    而有違約情事。上訴人則辯稱：南屏三館持續處於虧損狀態
    中，因無盈餘故不負發放折舊金之義務。經查：
  ⑴兩造均不爭執系爭合資契約性質上係屬無名契約，並非民法
    債編合夥章節所定之典型契約（見原審卷二第198、199頁）
    。再參以系爭合資契約第6條第2 項約定：「退夥：合約未
    滿3年，不得退夥。乙合夥人（指被上訴人）若於3年後，約
    期未滿退夥，甲合夥人（指上訴人）分36期償還乙合夥人當
    初投入之剩餘本金。」即被上訴人出資滿3年後如欲退出合
    資，由「上訴人」個人為「給付」主體分期償還被上訴人所
    入之剩餘本金，與民法第689條第2項所定合夥人聲明退夥後
    係由「合夥」抵還退夥人之股份有異，系爭合資契約非合夥
    契約，不受兩造於系爭合資契約使用「合夥」、「入夥」、
    「退夥」等文字說明其間法律關係成立、終止所影響（見原
    審審訴卷第16至19頁），是關於投資金取回、利潤分配悉依
    系爭合資契約之約定，不涉民法合夥章節關於合夥財產清算
    、退夥等規定，先予敘明。
  ⑵而查，系爭合資契約第5條關於「發放款項結構」約定為：「
    每月攤提折舊金+25%淨利。」、「折舊金=（所投資金額）/
    （合夥期限）。」等語，並記載演算式：「EX：70萬/72 個
    月=9,722/月（折舊金）」，復在手寫註記演算結果為「118
    05元/ 月」上鈐蓋兩造締約印文（見原審審訴卷第17頁），
    核與被上訴人出資總額85萬元，除以系爭合資契約存續期間
    6年（共72個月）之結果相符（計算式：850,000 ÷72=11,80
    5.5，元以下捨去）。且與同條就「盈餘分配」係約定：「
    每季獲利『計算』1 次，並在當季季底前，分配上一季之利潤
    。每季的第1 個月10日，經理人會將獲利報表寄到各股東E-
    mail，對帳無誤後，每個月25日依股份的百分比，撥款給股
    東。」及同條有關「利潤」之計算範例，揭示「每月25% 淨
    利（乙方）Ex：4 萬（淨利）*25%=1,000/ 月」之用語及計
    算方式均相異。是由前開約定文義，折舊金攤提既約定為「
    每月攤提」，復逕依「被上訴人出資總額」除以「契約存續
    期間」（自105年1月1日至111年12月31日，計72個月；見原
    審審訴卷第15、17頁），計算後由兩造約明「折舊金」固定
    為每月11,805元（見本院卷第43頁），未如「利潤」部分約
    定係按季「計算」，並於計算後始於每季季底前分配上一期
    利潤，隱含有利潤方有分配之約定，亦未將南屏三館是否開
    始營運、營運有無盈餘、是否應扣除成本等變數列入折舊金
    演算式，再參前揭系爭合資契約第6條第2項之約定，既係約
    明由上訴人分期償還被上訴人所投入之剩餘本金，上訴人復
    稱此部分之「剩餘本金」係指剩餘尚未應攤提之「折舊金額
    」（見本院卷第45頁），是由契約全文前後以觀，堪認上訴
    人即為分期攤還折舊金之給付義務人，並有按月固定給付折
    舊金之義務。自不能僅以「折舊金攤提」被列在「盈餘分配
    」之後，遽謂每月攤提折舊金附有「營運有盈餘」之停止條
    件。是被上訴人主張上訴人應自南屏三館開始營運之日起，
    按月發放攤提折舊金，即屬有據。被上訴人辯以南屏三館未
    有獲利，故無庸給付折舊金云云，為無理由。
  ㈡上訴人是否負有依系爭合資契約第6條第2項約定，給付被上
　  訴人折舊金之義務？金額若干？
  ⒈被上訴人於原審審理期間，以109年2月17日準備書狀，向上
    訴人為退出通知，並就所餘出資款，依系爭合資契約第6條
    第2項約定，請求上訴人依36期返還之（見原審卷二第156頁
    背面、第192頁背面）。上訴人並不爭執於109年2月18日已
    收受前開準備書狀（見不爭執事項㈦），且收受時合資已滿3
    年之事實（見本院卷二第45頁），則被上訴人已於109年2月
    18日合法退出系爭合資契約之事實，可堪認定。
  ⒉上訴人雖辯以：系爭合資契約第6條第2項所謂「剩餘本金」
    係指出資抵扣南屏三館建置費用仍有剩餘，始負返還義務，
    況本件合資事業係可歸責於被上訴人向主管機關投訴，並假
    扣押系爭設備，致上訴人無以為繼，上訴人要無可歸責事由
    存在，被上訴人竟執此請求上訴人按月攤提或返還其出資款
    ，顯失公平等語置辯。惟查：
  ⑴依前揭系爭合資契約第6條第2項約定，在系爭合資契約存續
    滿3年後，被上訴人既得任意退出，並得請求上訴人分36期
    返還剩餘本金，在系爭合資契約並未約定第6條第2項「剩餘
    本金」，應在扣抵合資事業設備後如有剩餘方需返還，佐以
    系爭合資契約第12條僅將日常耗材列為據以計算「利潤」之
    支出（見原審審訴卷第21頁），其餘不論係固定資產建置費
    用、工程款等，均未見系爭合資契約約定應如何扣抵，參以
    上訴人依系爭合資契約第5條約定，在契約存續期間縱無盈
    餘或獲利，仍應按月發放被上訴人攤提折舊金11,805元，已
    如前述，可認系爭合資契約第6條第2項所稱剩餘本金，係在
    處理被上訴人於系爭合資契約原定存續期間屆滿前提前退出
    時，未及透過按月攤提折舊金返還之出資餘款，與出資投入
    南屏三館建置費用是否有餘無涉，上訴人前開辯解核與契約
    文義不符，不能採信。
  ⑵上訴人雖再辯以：系爭合資契約乃因非可歸責於己之事由，
    致不能繼續營業，倘猶命上訴人返還被上訴人出資，係有不
    公云云。系爭合資契約固於108年8月1日因遭主管機關斷水
    斷電，致事實上處於不能營運狀態（見不爭執事項㈡ ），然
    兩造系爭合資契約既明定，上訴人不論盈虧，均對被上訴人
    負有「契約存續期間逐月返還出資款」及「於契約終止後分
    期返還出資餘額」之義務，且其內容不違反法律強制規定或
    公序良俗，基於私法自治及契約自由原則，法院即應予尊重
    ，縱或契約約定之權利義務有失平之處，惟除依法定程序變
    更外，雙方均應受其拘束，不得任意排除約定之法效果。又
    縱係因被上訴人聲請假扣押並向主管機關投訴方使南屏三館
    無法繼續營業，此亦為被上訴人合法權利之行使，亦不能認
    有何可歸責之事由，上訴人此部分之抗辯，亦非可採。
  ⒊綜上，依系爭合資契約第5條約定，上訴人應於系爭合資契約
    存續期間，即自105年1月1日約定生效日起（見原審審訴卷
    第15頁）逐月發放攤提折舊金11,805元予被上訴人，是自斯
    時起至109年2月17日契約終止之前1月止（共49個月），應
    發放折舊金578,445元予被上訴人（計算式：11,805×49=578
    ,445），而被上訴人出資總額85萬元經扣除前開已屆清償期
    之折舊金578,445元後，餘款271,555元，依系爭合資契約第
    6條第2項約定，上訴人應於被上訴人退出後，自109年2月起
    分36期，按月於每月10日（期限止日為112年1月10日）給付
    被上訴人分期金7,543元（271,555 ÷36=7,543.1，元以下捨
    去），應堪認定。從而，被上訴人依系爭合資契約第5條及
    第6條第2項約定，請求上訴人給付契約存續期間每月攤提折
    舊金合計578,445元，以及於退出後按月給付分期金7,543元
    ，返還出資款，為有理由。又被上訴人雖已退出系爭合資契
    約，然被上訴人既已明示就其他合資權利義務關係為權利保
    留，不在本件主張（見原審卷二第198頁），故就系爭合資
    契約於被上訴人退出後所生其他權利義務關係，即不在本院
    審酌之範圍，附此敘明。
七、綜上所述，被上訴人主張依系爭合資契約第5條及第6條第2
    項約定，請求上訴人給付578,445元，及自109年2月起至112
    年1月止，分36期，按月於每月10日給付被上訴人7,543元，
    為有理由，應准許之。從而原審為上訴人敗訴之判決，並無
    不合。上訴論旨指摘原判決不當，求予廢棄改判，為無理由
    ，應駁回上訴。又本件事證已明，兩造其餘攻防及證據，經
    斟酌認均不足以影響本判決之結果，爰不逐一論列。
八、據上論結，本件上訴為無理由，依民事訴訟法第449條第1項
    、第78條，判決如主文。
中　　華　　民　　國　　110 　年　　12　　月　　15　　日
                          民事第二庭
                                審判長法  官  黃國川
                                      法  官  何佩陵
                                      法  官  李怡諄
以上正本證明與原本無異。
本件不得上訴。
中　　華　　民　　國　　110 　年　　12　　月　　15　　日
                                      書記官  郭蘭蕙 
附表
編號 設備名稱 數量 備註 編號 設備名稱 數量 備註 1 液晶電視  1台 原配置地點：1 樓後面房間（見原審卷第185頁）  10 液晶電視  1台 原配置地點：3 樓後面房間（見原審卷第185 頁背面） 2 小冰箱  1台   11 小冰箱  1台  3 分離式冷氣（室內外機）  1組   12 分離式冷氣（室內外機）  1組  4 液晶電視  1台 原配置地點：2 樓後面房間（見原審卷㈠第185頁）  13 液晶電視  1台 原配置地點：1 樓前面房間（見原審卷第185 頁背面） 5 小冰箱  1台   14 小冰箱  1台  6 分離式冷氣（室內外機）  1組   15 分離式冷氣（室內外機，三洋DC直流變頻）  1組  7 液晶電視  1台 原配置地點：2 樓前面房間（見原審卷第185 頁背面）  16 液晶電視  1台 原配置地點：3 樓前面房間（見原審卷第185 頁背面） 8 小冰箱  1台   17 小冰箱  1台  9 分離式冷氣（室內外機）  1組   18 分離式冷氣（室內外機）  1組